【裁判字號】    89,訴,1419
【裁判日期】    900911
【裁判案由】    違反水土保持法等
【裁判全文】
臺灣桃園地方法院刑事判決                        八十九年度訴字第一四一九號
    公  訴  人  臺灣桃園地方法院檢察署檢察官
    被      告  甲○○原名呂.
右列被告因違反水土保持法等案件，經檢察官提起公訴（八十九年度偵字第六三八六
、七九八六號），本院判決如左：
    主    文
甲○○違反於山坡地內開挖整地之行為，其水土保持義務人應先擬具水土保持計畫送
請主管機關核定之規定，致生水土流失，處有期徒刑壹年。緩刑肆年。
    事    實
一、甲○○係桃園縣復興鄉○○段一○五六、一○五七號地號之土地實際使用人，為
    水土保持義務人，亦明知上開地號之土地早經行政院於六十八年十一月二十一日
    號以台六八經字第一一七０一號函核定，台灣省政府於六十九年二月六日以府農
    山字第一二０一六六號函公告為山坡地，且臺灣省政府亦於八十五年三月六日以
    八五府農水字第一二三一四號公告沿用屬為水土保持法所稱之山坡地，其墾殖、
    占用、開發、經營、使用均應先擬具水土保持計畫，送請各該目的事業主管機關
    核定，並監督實施，方可行之，不得違反編定使用，竟未先擬具水土保持計畫送
    請各該目的事業主管機關核定，於民國八十九年一月間起僱用不知情之工人在上
    開山坡地，開挖、整地並擴建原有寺廟，開挖之面積達０‧一四三四公頃（詳如
    附圖），而破壞當地自然景觀與環境、破壞水土保持涵養功能，倘遇豪雨颱風侵
    襲有致水土流失、地層下陷、滑動，致生公共危險，危及下游農耕作物生產及居
    民生命財產損失等公共安全。嗣經桃園縣政府人員於八十九年四月十一日會同經
    濟部北區水資源局、桃園縣警察局人員查獲。
二、案經桃園縣警察局大溪分局報告台灣桃園地方法院檢察署檢察官偵查起訴。
    理    由
一、訊據被告甲○○坦承在上開土地開挖整地興建道路，該廟係由伊管理，並曾經整
    修過等語。又經查：（一）上開地號土地，早經行政院於六十八年十一月二十一
    日以台六八經字第一一七０一號函檢定、台灣省政府於六十九年二月六日以府農
    山字第一二０一六六號公告為山坡地，係屬山坡地保育利用條例第三條之山坡地
    ，且臺灣省政府亦於八十五年三月六日以八五府農水字第一二三一四號公告沿用
    屬為水土保持法所稱之山坡地之事實，有土地登記謄本及卷附之臺灣省政府八五
    府農水字第一二三一四號公告（見八十九年度偵字第六三八四號偵查卷第八頁）
    等在卷可稽（二）又被告因違法開發上開山坡地遭查獲等情，業據證人即即桃園
    縣政府農業局陳玉樹及經濟部水利處北區水資源局於本院九十年七月二十日履勘
    現場時證述明確，並有桃園縣山坡地保育利用管理查告與取締按鍵會勘紀錄一紙
    （見八十九年度偵字第六三八四號第六頁）附卷可憑。（三）又被告未經主管機
    關核定同意即擅自在該山坡地開挖整地等情，業據證人即證人即桃園縣政府農業
    局之陳玉樹證述在卷，已如前述。且本件經本院於九十年七月二十日會同桃園縣
    政府農業局、經濟部水利處北區水資源局及桃園縣大溪地政事務所之人員前往現
    場履勘結果，被告未先擬具水土保持計劃，申請核准，擅自在上開地號土地開路
    、築牆豎立寺廟鋼骨門框，且其未做好坡面保護措施，有致造成沖蝕、坍方之虞
    ，並影響水源涵養，妨礙排水，倘遇大雨不斷，土方鬆軟有致倒塌之虞，客觀上
    足以導致該山坡地土質之流失、造成沖蝕、影響水源涵養，影響其排水功能，如
    遇颱風、豪雨確足以影響來往行人及公眾財產而致生公共危險之虞，此有現場照
    片及本院九十年七月二十日勘驗筆錄及桃園縣山坡地保育利用管理查報與取締案
    件會勘記錄（見同上偵卷第六頁）各一份、桃園縣楊梅地政事務所土地複丈成果
    圖在卷可考。（四）綜上所述，本件被告事證明確，被告犯行洵堪認定，應予依
    法論科。
二、查被告為前開土地之使用人，為水土保持法所稱之水土保持義務人，其於前開土
    地開發整地，違反水土保持法第三十三條第一項第二款就開挖整地之使用行為，
    其水土保持義務人應先擬具水土保持計畫，送請主管機關核定許可之規定，並致
    生水土流失之情形，核其所為，係犯水土保持法第三十三條第三項前段之罪。而
    甲○○利用不知情之工人在上開山坡地開挖、整地，為間接正犯，負與直接正犯
    之同一責任。又按，水土保持法第三十三條第三項之未擬具計畫致生水土流失罪
    、與山坡地保育利用條例第三十五條第三項前段之未擬具計畫致生水土流失罪，
    犯罪構成要件內容相同，均旨在對於未先擬具水土保持計畫而於山坡地堆積土石
    或整地等，致生水土流失者所設之處罰規定，惟因水土保持法尤重於水土保持之
    處理及維護，係屬特別法，依法規競合時特別法優於普通法之法理，應優先適用
    水土保持法之規定。公訴人認二者為想像競合犯，容有誤會。又按水土保持法第
    三十二條第一項規定「在公有或私人山坡地或國、公有林區或他人私有林區內未
    經同意擅自墾殖、佔用或從事第八條第一項第二款至第五款之開發、經營或使用
    ，致生水土流失或毀損水土保持之處理與維護措施」為要件，該條雖重再山坡地
    或林區之水土保持，但亦含有竊佔之性質，以未經土地所有權之同意而擅自墾殖
    、佔用或開發、經營、使用為必要，如係經土地所有權人同意而墾殖、佔用或開
    發、經營、使用者縱係違反規定，乃屬違反同法第三十三條之問題（最高法院八
    十七年度台上字第七０二號判決意旨參照）。而上開坐落於桃園縣復興鄉○○段
    一○五六、一○五七號地號土地，為被告實際在管理使用，是被告使用上開土地
    ，係在有權使用之土地，為開發整地之行為，揆諸上開判決意旨之說明，其行為
    即與水土保持法第三十二條第一項構成要件並不該當，是起訴書證據並所犯法條
    欄認被告上開所為係犯水土保持法第三十二條第一項之罪，依上述，起訴法條容
    有未洽，惟起訴基本事實相同，爰依法變更起訴法條。爰審酌被告犯罪之動機、
    目的、手段、所生之危害及犯罪後之態度，遭桃園縣農業局查獲後即未再繼續興
    建、開發上開，有卷附之照片足證等一切情狀，量處如主文所示之刑，以資懲儆
    。末查被告前未曾受有期徒刑以上刑之宣告，有臺灣高等法院被告全國前案紀錄
    表一紙附卷可稽，因一時失慮，偶罹刑典，事後已坦承犯行，未再繼續興建、開
    發上開土地，深具悔意，經此刑之宣告後，應知警惕而無再犯之虞，本院因認暫
    不執行其刑為當，予以宣告緩刑，用啟自新。
據上論斷，應依刑事訴訟法第二百十九條第一項前段、第三百條，水土保持法第三十
三條第三項前段，刑法第十一條前段、第七十四條第一款，判決如主文。
本案經檢察官黃謀信到庭執行職務。
中      華      民      國    九十      年      九      月    十一    日
                                  臺灣桃園地方法院刑事第六庭
                                      法  官   黃永定
右正本證明與原本無異。
如不服本判決，應於判決送達後十日內向本院提出上訴狀( 應附繕本 )，上訴於
臺灣高等法院。
                                      書記官   陳月桂
中      華      民      國    九十      年      九      月     十一     日
附論罪科刑依據之法條：
水土保持法第三十三條
有下列情形之一者，處新臺幣六萬元以上三十萬元以下罰鍰：
一、違反第八條第一項規定未依水土保持技術規範實施水土保持之處理與維護，或違
    反第二十二條第一項，未在規定期限內改正或實施仍不合水土保持技術規範者。
二、違反第十二條至第十四條規定之一者，未先擬具水土保持計劃或未依核定計劃實
    施水土保持之處理與維護者，或違反第二十三條規定，未在規定期限內改正或實
    施仍不合水土保持技術規範者。
前項各款其情形之一，經繼續限期改正而不改正者或實施仍不合水土保持技術規範者
，按次分別處罰，至改正為止，並另其停工，得沒入其設施及所使用之機具，強制拆
除及清除其工作物，所需費用，由經營人、使用人或所有人負擔。
第一項第二款情形，致生水土流失或毀損水土保持之處理與維護設施者，處六個月以
上五年以下有期徒刑，得併科新臺幣六十萬元以下罰金；因而致人於死者，處三年以
上十年以下有期徒刑，得併科新臺幣八十萬元以下罰金；致重傷者，處一年以上七年
以下有期徒刑，得併科六十萬元以下罰金。


司法院資訊處製作；財團法人民間司法改革基金會備份。
